臺灣桃園地方法院刑事判決
111年度重訴字第19號
公  訴  人  臺灣桃園地方檢察署檢察官 
被      告  陳進祥




指定辯護人  本院公設辯護人廖彥傑
上列被告因殺人案件，經檢察官提起公訴（111年度偵字第4104
號、111年度偵字第7990號），本院判決如下：
    主  文
丙○○犯殺人罪，處無期徒刑，褫奪公權終身。
    事  實
丙○○於民國110年12月間，因居無定所，經其友人謝春成同意其
居住在謝春成桃園市○○區○○路000號住處（下稱上址）旁之鐵皮
屋。於111年1月2日16時許，丙○○與謝春成在上址飲酒，其後因
故發生衝突，丙○○出上址之際，見上址門口外放有圓鍬1把，明
知頭部為人體要害部位，倘以圓鍬等金屬器物猛擊，將危及人之
性命而足生死亡結果，竟基於殺人之犯意，持上開圓鍬進入上址
，朝謝春成之頭、臉部及身體連續攻擊數十下，致謝春成頭臉部
及身體受有多處銳器傷等傷勢（詳如附表編號1至63所示），丙○○見謝春成血流不止，即將謝春成攙扶至上址旁之鐵皮屋。嗣謝
春成之妻戊○○○於同（2）日晚間19時10分許工作完畢返抵上址，
見上址凌亂有血跡，遂至上址旁之鐵皮屋尋找謝春成下落，見謝
春成滿臉是血，遂請其子乙○○聯繫就醫及報警處理，將謝春成送
往址設桃園市○○區○○路000號敏盛綜合醫院急救，於同日晚間20
時44分許，謝春成因創傷性軸突損傷及大量出血而死亡。
    理  由
壹、程序部分
一、按被告以外之人於審判外之言詞或書面陳述，除法律有規定
    者外，不得作為證據，刑事訴訟法第159條第1項固定有明文
    。惟被告以外之人於審判外之陳述，雖不符同法第159條之1
    至第159條之4條之規定，而經當事人於審判程序同意作為證
    據，法院審酌該言詞陳述或書面陳述作成時之情況，認為適
    當者，亦得為證據；又當事人、代理人或辯護人於法院調查
    證據時，知有第159條第1項不得為證據之情形，而未於言詞
    辯論終結前聲明異議者，視為有前項之同意，同法第159條
    之5第1項、第2項亦有明文規定。經查，就本判決所引用之
    供述證據，被告丙○○及其辯護人均表示同意作為證據（見本
    院111年度重訴字第19號卷，下稱重訴字卷，第115頁），亦
    未於言詞辯論終結前聲明異議，本院審酌該等供述證據作成
    時之情況，尚難認有何違法取證或其他瑕疵，且與待證事實
    具有關連性，認為以之作為證據應屬適當，自均有證據能力
    。
二、本判決所引用之非供述證據，並無證據證明係公務員違背法
    定程序所取得，亦無顯有不可信之情況，且經本院於審理期
    日提示予檢察官、被告及辯護人辨識而為合法調查，自均得
    作為本判決之證據。
貳、實體部分 
一、認定事實之證據及理由
    訊據被告丙○○固承認於111年1月2日16時許，與謝春成在上
    址飲酒後發生衝突，並持放在上址門口外之圓鍬敲擊被害人
    謝春成之事實，惟矢口否認有何殺人之犯行及犯意，辯稱：
    鐵皮屋是我跟謝春成跟戊○○○租的，我不是沒地方住，而是
    要在那附近上班所以才租，案發當時我在上址跟謝春成喝酒
    ，喝酒時，謝春成說我去關的期間，我老婆被人家怎樣怎樣
    ，被人家輪暴、強姦，講得不堪入耳，我一直問他，問很久
    ，謝春成就生氣，把門簾拉掉，且要拿電扇丟我，我就跑出
    去，跑出去以後，他在後面一直罵我，罵很難聽，那時我看
    到門口有1支圓鍬，我又喝了酒，也有吃精神科的藥，就失
    去理智，拿圓鍬跑回屋內打謝春成，有打頭跟臉，打完後謝
    春成問我有沒有煙，我說鐵皮屋那邊有1包，然後我們一前
    一後到鐵皮屋內，抽根煙，我打電話給白牌計程車行載我們
    送醫，後來警察就來了，我承認傷害致死，我沒有要殺他的
    意思云云（見重訴字卷第44頁、第110頁至第113頁、第478
    頁至第479頁）；辯護人則爲被告辯稱：被告係因飲酒、服
    藥下手不知輕重，造成被害人死亡，所犯並非殺人罪而是傷
    害致死罪，且本案發生後被告有叫被害人家屬打電話報警，
    另員警到場後，被告確實坦承有殺害被害人之行為，並表示
    願意接受法律制裁，故本案應有自首之適用等語（見重訴字
    卷第481頁至第482頁）。經查：
（一）丙○○於110年12月間，因居無定所，經被害人同意其居住
      在上址旁之鐵皮屋之事實，業據被告於偵查及本院移審訊
      問程序及審理程序中供承在卷（見臺灣桃園地方檢察署11
      1年度相字第33號卷，下稱相卷，第180頁；重訴字卷第46
      頁、第477頁），核與證人即被害人之妻戊○○○於偵訊、審
      理中具結後之證述（見相卷第129頁、重訴字卷第406頁）
      及被害人之子乙○○於審理中具結後之證述（見重訴字卷第
      417頁）之證述均相符，是此部分事實，應堪認定。被告
      雖稱上址旁鐵皮屋是向被害人及戊○○○承租，惟此節既遭
      證人戊○○○於審理中否認（見重訴字卷第408頁），本案卷
      內亦無相關事證足資證明，是被告此部分空言所辯並不可
      採。
（二）被告與被害人於111年1月2日16時許，在上址飲酒，其後
      因故發生衝突，被告出上址之際，見上址門口外放有之圓
      鍬1把，遂持該圓鍬進入上址，朝被害人之頭、臉部及身
      體連續攻擊數十下，被害人受傷血流不止後，被告即將被
      害人攙扶至上址旁之鐵皮屋，嗣被害人之妻戊○○○於同（2
      ）日晚間19時10分許工作完畢返抵上址，見上址凌亂有血
      跡，遂至上址旁之鐵皮屋尋找被害人下落，見被害人滿臉
      是血，遂請被害人之子乙○○聯繫就醫及報警處理，將被害
      人送往敏盛綜合醫院急救等情，經被告於警詢、偵訊及本
      院移審訊問程序、準備程序、審理程序坦承在卷（見相卷
      第36頁至第38頁、第179頁至第182頁；臺灣桃園地方檢察
      署111年度偵字第4104號卷，下稱偵卷，第111頁至第112
      頁；重訴字卷第44頁至第47頁、第110頁至第114頁、第47
      7頁至第479頁），核與證人即案發當日發生衝突前在場飲
      酒之被害人友人許國疆於警詢及偵訊時具結後之證述（見
      相卷第91頁至第93頁；偵卷第97頁至第98頁）、證人戊○○○於警詢、偵訊、審理中具結後之證述（見相卷第76頁、
      第127頁至第129頁、重訴字卷第403頁至第411頁）、證人
      乙○○於警詢及審理中具結後之證述（見相卷第70頁、重訴
      字卷第413頁至第414頁）均相符，並有桃園市政府警察局
      大園分局111年1月2日搜索扣押筆錄、扣押物品目錄表、
      案發現場、被害人傷勢、圓鍬照片及監視器錄影畫面翻拍
      照片共28張、桃園市政府警察局大園分局潮音派出所受理
      各類案件紀錄表、受理案件證明單附卷可稽（見相卷第85
      頁至第89頁、第101頁至第119頁、第121頁至第123頁），
      復有被告用以敲擊被害人之圓鍬1把扣案可考，是此部分
      事實，亦堪認定。
（三）而被害人於前開時地遭被告持圓鍬攻擊，受有如附表所載
      之傷勢，經送往敏盛綜合醫院急救之結果，其到達醫院前
      心肺功能即已停止，於111年1月2日20時10分許經醫院急
      救後，於同（2）日20時44分許宣告急救治療無效，且其
      所受傷勢，經臺灣桃園地方檢察署檢察官會同法醫師相驗
      ，並由法醫師解剖屍體確認之結果，認定：「死者生前因
      與人有糾紛，遭人拿圓鍬(調查筆錄)砍頭，相驗卷内相片
      為小型園藝圓鍬，造成死者身上有大小深淺不一的多處銳
      器傷，在頭臉部有約35處銳器傷，在右側鎖骨下方1處淺
      層圓弧狀銳器傷，在右上肢3處銳器傷，在左上肢約24處
      銳器傷，右側膝部2處淺層銳器傷，左大腿外側下方1處淺
      層銳器傷；致死外傷主要分布在頭臉部的銳器傷，加上頭
      部之外傷有造成腦髓的軸突損傷，導致死者因為創傷性軸
      突損傷及大量出血而死亡，死亡方式歸類為『他殺』」、「
      直接引起死亡之原因：創傷性軸突損傷及大量出血。先
      行原因：【甲之原因】頭皮多處銳器傷。【乙之原因】
      符合遭人持圓鍬砍頭」、「死亡方式為『他殺』」之事實，
      亦有111年1月3日、111年1月6日、111年3月18日臺灣桃園
      地方檢察署相驗屍體證明書、臺灣桃園地方檢察署檢驗報
      告書、法務部法醫研究所111年2月25日法醫理字第111000
      02280號函暨所附法務部法醫研究所解剖報告書暨鑑定報
      告書存卷可考（見相卷第133頁、第217頁、第281頁、第2
      21頁至第231頁、第259頁至第272頁）存卷可考。則被害
      人係因遭被告持圓鍬攻擊頭部後，造成創傷性軸突損傷及
      大量出血而死亡，被害人之死亡結果與被告前開行為具相
      當因果關係，至為明確。
（四）被告有殺人之故意，理由如下：
    ⒈被告於偵訊時供稱：案發時我們吵起來，我跑去家門外拿
      了1支圓鍬，謝春成拿1支棍子，因為他喝酒喝得比較少，
      我喝得比較多，我就想要跟他拼，我就往他頭上砸，我就
      抓狂拿圓鍬一直打他的頭，我那時已經失去理智，攻擊頭
      部應該有超過10下等語（見相卷第180頁、第182頁）；於
      偵查中本院羈押訊問時供稱：案發時我就想說酒喝那麼多
      ，就失去理智一直打謝春成，拿圓鍬尖的地方一直砍謝春
      成的頭等語（見本院111年度聲羈字第2號卷第42頁）；於
      本院移審訊問時供稱：我跑出上址屋外後看到屋外有圓鍬
      ，我就拿進來跟他拼了，我那時酒喝下去就想說再回去跟
      他打架，打他的頭有超過10下，我知道頭部是要害部位，
      如果拿金屬製的圓鍬擊打，可能把人打死等語（見重訴字
      卷第44頁、第45頁、第47頁）；於本院準備程序時供稱：
      我跑出去以後，謝春成在後面一直罵我，罵很難聽，當時
      我喝醉，我跑到他家剛好門口，在門口看到圓鍬，我就失
      去理智，拿圓鍬回去跟謝春成打，圓鍬本來插在木柄上，
      但我用以打謝春成造成圓鍬跟柄身分離，分離後我就停下
      了，我現在知道頭部是要害部位，如果拿金屬製圓鍬擊打
      可能會把人打死等語（見重訴字卷第110頁、第112頁至第
      114頁）；於審理時供稱：會拿圓鍬打謝春成是因為他說
      我去關的時候我太太都被押去山上輪暴、強姦，他講這話
      激怒我，後來我喝酒腦筋轉不過來，就發生了，我現在知
      道拿圓鍬敲謝春成頭部那麼多下，可能會傷害他的腦部，
      造成死亡等語（見重訴字卷第478頁至第479頁）。另參諸
      卷附法務部法醫研究所解剖報告書暨鑑定報告書（見相卷
      第271頁）顯示，被害人頭臉部共約35處銳器傷，呈現各
      種不同的方向，其中在顏面部約14處銳器傷(主要在右側
      ），其他主要分布在顱頂部，大部分銳器傷為傷及頭皮之
      皮下組織，有2處顱骨凹痕，頭臉部為血管豐富的地方，
      銳器傷會造成大量出血休克；額部、枕頂部頭皮出血，兩
      側顳肌出血，顱内雖然無出血，但腦髓經ß-APP免疫組織
      化學染色，ß-APP堆積呈陽性反應，頭部外傷有造成嚴重
      創傷性軸突損傷；身上多處銳器傷、淺層銳器傷及開放性
      傷口，可符合以圓鍬攻擊身體所造成。是依被告前開供述
      及被害人所受外傷型態，足認被告確有持圓鍬持續攻擊被
      害人頭臉部，直至圓鍬之鍬頭及柄身分離後方罷手，甚為
      灼然。
    ⒉按刑法殺人罪與傷害罪之區別，應以實施加害時，有無殺
      意為斷，不能因與被害人無深仇大恨，即認無殺人之故意
      ；被害人所受之傷害程度，雖不能據為認定有無殺意之唯
      一標準，但加害人之下手情形如何，於審究犯意方面，仍
      不失為重要參考資料；至其殺意之有無，雖不以兇器之種
      類及傷痕之多少等，為絕對之認定標準，但加害人下手之
      部位、用力之程度，仍非不可藉為判斷有無殺意之心證依
      據（最高法院104年度台上字第247號、103年度台上字第4
      009號判決意旨參照）。本院審酌：⑴被告以圓鍬敲擊被害
      人致其受有如附表之傷勢，位在頭臉部之受傷部位多達30
      餘處銳器傷，甚至有2處顱骨出現凹痕，並使圓鍬之鍬頭
      及柄身分離，且在案發現場之電風扇、置在現場桌上之塑
      膠袋等處留有噴濺血點（見相卷第115頁第117頁之案發現
      場照片），顯見被告非但攻擊次數甚多，攻擊力道亦屬甚
      鉅。⑵扣案被告所持行兇之圓鍬1支，測量結果為圓鍬之鍬
      頭（含可組合鍬柄處）長度為27.1公分，圓鍬之鍬頭（不
      含可組合鍬柄處）長度為20.7公分；圓鍬之鍬柄長度為19
      .4公分，鍬頭與鍬柄組合後全長為43.2公分等節，業經本
      院於準備程序時當庭勘驗，並有照片4張附卷可稽（見重
      訴字卷254頁、第265頁至第266頁），足見被告所持圓鍬
      屬具殺傷力之兇器。又人體之頭部分布有掌管呼吸、心跳
      等生命跡象之腦幹及神經系統，倘以具殺傷力之兇器持續
      予以猛力毆擊，極可能造成死亡之結果，此乃眾所周知之
      事實，本件被告於行為之際年逾60歲，已有相當社會歷練
      ，復查無任何精神障礙或心智缺陷之情事，對於上情已難
      諉為不知。⑶被告與被害人發生衝突後，原可離開上址以
      終止爭吵，然於離開上址之際，發現放在上址門口外之圓
      鍬後，即持該圓鍬進入上址毆擊被害人，亦證其發現圓鍬
      後已有殺人犯意，方持該圓鍬進入上址攻擊被害人。⑷綜
      合上情以觀，足徵被告著手實施前揭行為之際，主觀上業
      已明知依其攻擊方式、部位及所用工具等情，適足以造成
      被害人喪失生命之結果，並有意使其發生。從而，被告主
      觀上顯有戕害他人生命之直接故意，甚為灼然。故被告空
      言否認其無殺人之犯意云云，洵無足採。
（五）被告雖辯稱：被害人把門簾拉掉，且要拿電扇丟我云云。
      惟查：證人即被害人之子丁○○於偵訊時證稱：被害人於11
      0年11月因病住院，行動比較慢，生活比較不能自理等語
      （見相卷第130頁至第131頁）；證人乙○○於偵訊時具結後
      證稱：被害人因為細菌感染所以走路比較慢，被害人腦中
      風，有一點失智，沒有力氣丟擲電風扇等語（見偵卷第12
      1頁），而觀諸卷附被害人在林口長庚紀念醫院之急診病
      歷（見重訴字卷第159頁、第195頁）可知，被害人確有於
      110年11月21日前往林口長庚醫院掛急診並住院，其後於
      同（110）年11月23日離開急診，於同（110）年12月4日
      出院，核與證人丁○○、乙○○所述被害人住院後身體孱弱等
      情相符，則被害人於此種虛弱之身體狀況，實難認有力氣
      能扯下門簾、拿電扇欲丟擲被告，被告此處所辯顯與事實
      不符，不足採信。
（六）被告再辯稱：案發後有打電話給白牌計程車行載我們送醫
      云云。查被告於本院準備程序時供稱：我有打電話叫白牌
      計程車來載我們送醫，後來計程車有來，看到很多警察他
      就跑掉，白牌計程車司機的手機號碼是0000000000號，我
      撥打的時間是111年1月2日19時21分許等語（見重訴字卷
      第111頁、第253頁）。惟證人戊○○○於本院審理時具結後
      證稱：從我發現被害人傷勢到警察、救護車來的這段期間
      ，沒有看到任何計程車或白牌計程車來等語（見重訴字卷
      第410頁）；證人乙○○於本院審理時具結後證稱：案發當
      天我回家後戊○○○在喊被害人被打，來幫忙扶，我就趕快
      報警、叫救護車，我報警後到警察來之前，都沒有看到有
      計程車或是白牌計程車來等語（見重訴字卷第413頁、第4
      18頁），被告雖曾聲請傳喚手機號碼0000000000號之申登
      人到庭作證，惟於本院111年8月11日審理程序時當庭捨棄
      傳喚（見重訴字卷第419頁），且卷內並無其他事證足以
      支持被告所述白牌計程車司機到場之部分為真，又本院調
      閱中華電信電話號碼0000000000號之通聯紀錄（見重訴字
      卷第273頁至第274頁），發現於被告前述撥打時間之111
      年1月2日19時21分許，該門號並無與被告使用之00000000
      00號門號有通話記錄，而觀諸111年1月2日19時21分許前
      後1分鐘時間，僅有於111年1月2日19時22分許，該門號與
      被告使用之0000000000號門號通話19秒，此後即再無任何
      通聯紀錄，倘0000000000號確係被告聯絡之白牌計程車司
      機之門號，且白牌計程車司機確實有駕車到現場，衡情應
      會於抵達現場時撥打被告手機門號以確認被告所在位置及
      現場情形，然0000000000號門號僅於111年1月2日19時22
      分許與被告有通話紀錄，此後再無聯絡，實與一般乘客以
      電話呼叫計程車後，乘客與司機間之聯絡模式相異，被告
      此處所辯既無證據支撐其所言為實，且悖於常情，亦不可
      採。
（七）被告復辯稱：案發時喝了酒，也有吃精神科的藥，就失去
      理智，拿圓鍬跑回屋內打被害人云云。查被告於本院審理
      程序時供稱：我案發時酒喝下去、精神科的藥吃下去，不
      知不覺中才發生本案，鐵皮屋裡扣到的藥是我精神科的藥
      等語（見重訴字卷第478頁至第479頁）。查本案於上址鐵
      皮屋內有發現藥袋1袋，該藥袋內裝有「贊安諾持續性藥
      效錠」，此等藥物之適應症為焦慮狀態及恐慌症等節，有
      桃園市政府警察局大園分局111年8月24日園警分刑字第11
      10030749號函暨所附刑案現場照片3張及衛生福利部食品
      藥物管理署111年9月5日FDA管字第1119046688號函在卷可
      參（見重訴字卷第431頁至第434頁、第451頁），另警方
      於111年1月2日19時34分趕抵案發現場，於同（2）日19時
      46分許為被告實施酒測，測得其吐氣所含酒精濃度達每公升
      0.23毫克，於同（2）日19時52分許逮捕被告等情，有被
      告警詢筆錄及桃園市政府警察局當事人酒精測定紀錄表附
      卷可稽（見相卷第36頁至第37頁、第63頁），然證人即本
      案案發後趕赴現場處理之警員廖志宏於偵訊時具結後證稱
      ：我到現場時感覺被告有喝酒，被告是站著跟我說話，意
      識清醒，可以正確回答我們的問題，也可以理解我們的問
      題等語（見偵卷第135頁）；且被告對於案發始末及經過
      均能完整交代，甚至於偵訊、本院羈押訊問、移審訊問時
      對於其在上址門口外發現圓鍬後，持圓鍬進入上址攻擊被
      害人頭部此等細節均能想起並具體敘述，業如前述，是堪
      認被告縱於案發時有飲酒、服用藥物，顯未因酒醉或服用
      藥物而致記憶模糊，自不影響其判斷能力，被告辯稱其行
      為時失去理智云云，顯係臨訟卸責之詞，不足採信。
（八）另被告及辯護人雖以被告係基於傷害而非殺人之犯意犯案
      ，且係因飲酒、服藥下手不知輕重，造成被害人死亡，應
      成立傷害致死罪，而非殺人罪等語為被告置辯。查本案被
      告持以毆擊被害人之圓鍬，質地堅硬、金屬構成部分之鍬
      頭體積非小，倘持以毆擊人之頭部，可能致人死亡乙節，
      乃一般事理之常，被告為一成年人，對此一般常識，要無
      諉為不知之理。被告持扣案足以致命之圓鍬，朝被害人頭
      部毆擊數十下之多，且依被告前開自承，係毆至圓鍬之鍬
      頭及柄身分離方罷手，被告用力之猛可見一斑，且自被告
      停手後至戊○○○返家發現本案之間，其間查無被告有對被
      害人施以急救或其他救護措施，案發現場亦查無被害人有
      持任何器械攻擊或反擊被告之跡證，相較證人丁○○、乙○○
      前揭所述被害人身體孱弱狀況，並佐以被害人身上來自被
      告所造成之多處傷勢，足見被害人於本案發生過程中並無
      任何招架能力，因認被告明知人類頭部遭金屬器物猛擊，
      將危及人之性命而足生死亡結果，竟在被害人無招架能力
      之下，持扣案圓鍬，不斷朝被害人猛擊數十下之多，且未
      施以任何防護措施，任由被害人因創傷性軸突損傷及大量
      出血而死亡，實足彰顯被告殺意之堅，其主觀上具有殺人
      之確定故意甚明，被告猶辯稱其無殺人故意，所犯僅係傷
      害致死云云，查與事證不符，核係避重就輕之詞，自無法
      採信。
（九）綜上所述，被告所辯均係事後推諉卸責之詞，不足採信。
      從而，本案事證明確，被告上開殺人犯行，堪以認定，應
      依法論科。
二、論罪科刑
（一）核被告所為，係犯刑法第271條第1項之殺人罪。
（二）按法院於審酌被告是否適用累犯規定而加重其刑時，訴訟
      程序上應先由檢察官就前階段被告構成累犯之事實，以及
      後階段應加重其刑之事項，主張並具體指出證明方法後，
      法院才需進行調查與辯論程序，而作為是否加重其刑之裁
      判基礎。前階段構成累犯事實為檢察官之實質舉證責任，
      後階段加重量刑事項為檢察官之說明責任，均應由檢察官
      分別負主張及具體指出證明方法之責。倘檢察官未主張或
      具體指出證明方法時，可認檢察官並不認為被告構成累犯
      或有加重其刑予以延長矯正其惡性此一特別預防之必要，
      且為貫徹舉證責任之危險結果所當然，是法院不予調查，
      而未論以累犯或依累犯規定加重其刑，即難謂有應調查而
      不予調查之違法（最高法院刑事大法庭110年度台上大字
      第5660號裁定意旨參照）。經查，被告①於97年間因傷害
      致死案件，經本院以97年度訴字第678號判決處有期徒刑8
      年，上訴後由臺灣高等法院以99年度上更（二）字第50號
      判決將原判決撤銷，改判處有期徒刑9年，再上訴後由最
      高法院以99年度台上字第7885號判決駁回上訴而確定；②
      於97年間因竊盜案件，經本院以98年度易字第341號判決
      判處有期徒刑4月確定，上開①、②案件，經臺灣高等法院
      以101年度聲字第1851號裁定應執行有期徒刑9年2月確定
      （下稱甲案）；③於99年間因傷害案件，經本院以99年度
      審易字第1177號判決判處有期徒刑3月確定；④於99年間因
      傷害案件，經本院以100年度壢簡字第2382號判決判處有
      期徒刑4月確定，上開③、④案件，經本院以101年度聲字14
      76號裁定應執行有期徒刑6月確定（下稱乙案），甲案、
      乙案接續執行，於106年4月25日縮短刑期假釋出監，假釋
      期間付保護管束，於107年12月18日假釋期滿未經撤銷，
      其未執行之刑以已執行論。復⑤於109年間因竊盜案件，經
      本院以109年度壢簡字第2221號判決判處有期徒刑3月確定
      ；⑥於109年間因違反毒品危害防制條例案件，經本院以11
      0年度壢簡字第221號判決判處有期徒刑3月確定，上開⑤、
      ⑥案件，經本院以110年度聲字第2945號裁定應執行有期徒
      刑5月確定，於110年6月25日入監執行，並於110年11月24
      日徒刑執行完畢出監。以上有期徒刑執行情況，雖有被告
      之臺灣高等法院被告前案紀錄表在卷可查，然因前案紀錄
      表係司法機關相關人員依憑原始資料所輸入之前案紀錄，
      僅提供法院便於瞭解本案與他案是否構成同一性或單一性
      之關聯、被告有無在監在押情狀等情事之用，並非被告前
      案徒刑執行完畢之原始資料或其影本，而因檢察官並未提
      出有關被告構成累犯事實之前案徒刑執行完畢資料，亦未
      具體指出被告就本案犯行有何特別惡性及對刑罰反應力薄
      弱等各節，依前引大法庭裁定意旨，本院尚無從認定被告
      已構成累犯而應依刑法第47條規定加重其刑，爰僅將被告
      之前科紀錄列入刑法第57條第5款「犯罪行為人之品行」
      之量刑審酌事由，附此敘明。
（三）被告並不符合自首要件：
    ⒈按刑法第62條前段規定之自首，係指犯罪之行為人，於其
      犯罪為偵查犯罪機關發覺之前，向該管公務員自承犯罪並
      接受裁判而言。苟職司犯罪偵查之公務員已知悉犯罪事實
      及犯罪嫌疑人後，犯罪嫌疑人始向之坦承犯行者，僅為自
      白，而非自首。而所謂發覺，不以有偵查犯罪之機關或人
      員確知其人犯罪無誤為必要，僅須有確切之根據得為合理
      之可疑者，亦屬發覺。查證人廖志宏於偵訊時具結後證稱
      ：案發當天有2位員警到場，1位是我，1位是潮音派出所
      警員陳韋豪，我當時先去上址鐵皮屋那邊，陳韋豪則是去
      看被害人狀況，我去的時候家屬有先跟我說是被告所為，
      我問被告是否有打被害人，被告承認有等語（見偵卷第13
      5頁），而就證人廖志宏到場後之密錄器影像，本院勘驗
      結果如下：（見重訴字卷第459頁至第464頁）
　　　【檔名：FILE0004，MP4檔案】
　　　▲【影片時間00：00：00～00：15：00；錄影畫面顯示時
　　　　間02/01/202219：53：43～20：08：43】
　　　錄影畫面位於桃園市○○區○○路000號房屋旁之鐵皮屋前，
      員警至現場處理後有聽到救護車的聲音，一名穿著外套之
      男子（下稱Ａ男，紅圈處）站在鐵皮屋門口前。
      男子：他！
      員警：大哥，阮來處理了齁，先這樣（台語）。
      員警：（員警手指向A男），你打他的嗎？（台語）。
      A男：嘿是（台語）。
      員警：你為什麼打他？（台語）
      A男：（無法辨識）。
      員警：來，你過來過來，偉豪（音同），先幫我拍一下傷
      勢跟照片，傷勢跟照片先拍。
      員警：你為什麼要打他？（台語）
      女子：救護車來了。（台語）
      員警：來，你過來過來，你的身分證給我，阿你身分證有
      帶嗎？（台語）
      A男：有（台語）。
      員警：來，你來，你過來你過來你過來，你過來啦，你口
      罩沒戴？口罩呢？口罩戴上？阿人有沒有要緊（台語）。
      女子：救護車來了（台語）。
      員警：來，你過來你過來你過來（台語）。
      A男：我的口罩呢？（台語）
      員警：沒關係，你等下跟我上車（台語）。
      A男：好好好（台語）。
      員警：阿人有沒有要緊（台語）。
      員警：你要去哪裡啦（台語）。
      A男：你不是說（台語）。
      員警：跟我走啦（台語）。
      A男：要去派出所是嗎？（台語）
      員警：你是有喝酒嗎？（台語）
      女子：有啦，就是有喝酒才會把他打成這樣阿（台語）。
      A男：喝點酒（台語），那我現在要去派出所還是怎樣？
      員警：阿人要不要緊。人要不要緊，大哥現在現場機車先
      移走，你不要走你不要動你不要動，阿你為什麼打他啊？
      A男： （無法辨識）。
      （於影片時間00：01：43；錄影畫面顯示時間19：55：27
      救護人員進入門牌號碼209號之房屋內）。
      員警：你有喝沒有啦，你有抽煙，你是？你給我正經（台
      語），大哥，你是他兒子嗎？
      男子：我是我是。
      員警：他人有沒有要緊？（台語）
      女子：他人已經要死了，打成這樣，鮮血淋漓（台語），
      大家來看，你看（台語）。
      男子：這是什麼，你看（手拿著手機內拍攝被害人的照片
      ），你看，打成這樣，這是什麼，這樣不叫打？（台語）
      員警：你是什麼大名？（台語）
      A男：我丙○○，丙○○。
      員警：你這只能逮捕啦（台語）。
      男子：你看這是什麼？
      員警：你用什麼打？（台語）
      A男：我拿一支棍子（台語）。
      員警：你拿棍子打他，棍子在哪裡？棍子在哪裡？（台語
      ）
      男子：這隻啦（台語）。
      A男：在裡面（台語）。
      （於影片時間00：02：46～00：03：34；錄影畫面顯示時
      間19：56：29～19：57：17員警與其同仁通電話）。
      女子：人被你打死了喔（台語）。
      （於影片時間00：03：38～00：04：06；錄影畫面顯示時
      間19：57：22～19：57：49 A男遭現場人員攻擊，員警在
      旁邊阻止）。
      員警：你做什麼。
      A男：我去派出所，我再跟你講好不好。
      員警：你們全部人都打到我了，你知道嗎？
      男子：你們走開你走開。
      員警：不要再動手了，不要再動手了，你們全部人都打到
      我的手。
      男子：不要打警察。
      員警：誰打到我。
      男子：不要打警察，不要打警察。
      員警：我現在不是在這邊了嗎？我有讓他走嗎？沒有阿，
      我們等下再處理好不好，你們所有人用棍子打我的手對嗎
      ？要犯妨害公務是不是？
      員警：你為什麼要打他？（台語）
      A男：因為我酒喝下去，跟他兩個說不合？（台語）
      員警：什麼東西說不合？（台語）
      男子：說不合，你就這樣給他處理？（台語）
      員警：好了好了。
      A男：阿就不知道怎樣，好嗎？我接受法律的制裁。
      員警：大哥不要再動手喔。
      A男：不要這樣啦（台語）。
      員警：警察警察都已經在了，你給我放手喔。
      （於影片時間00：05：12～00：06：20；錄影畫面顯示時
      間19：58：55～20：00：03 A男遭現場人員攻擊，員警在
      旁邊阻止）。
      員警：人要不要緊？
      A男：喔我頭痛。
      員警：還OK嗎？
      員警：剛OHCA。
      員警：剛OHCA。
      男子：現在已經好一點了。
      員警：現行犯，逮捕就好。
      （於影片時間00：06：36；錄影畫面顯示時間20：00：19
      員警將Ａ男逮捕）。
      員警：他的資料有沒有帶？
      （於影片時間00：06：38～00：07：22；錄影畫面顯示時
      間20：00：21～20：01：06員警安撫現場人員的情緒）。
      A男：抱歉啦，我的頭被打兩下，我來派出所我再說，我
      不會跑，好嗎？（台語）
      員警：先不用，先不用。
      員警：對，麻煩，過來支援一下。
      A男：心臟病（台語）。
      員警：偉豪（音同）先幫我派抵達，阿人人現在有沒有救
      回來。員警：剛叫我先出來。
      A男：先去大園分局。
      女子：叫救護車都沒有（台語）。
      員警：救護車已經來了嘛。
      男子：不是，現在是講他打他，打到這樣子不叫救護車。
      員警：對嘛，阿他的狀況那我們現在都不知道，我們現在
      不是來處理了。
      A男：…我都不知道，我本來要叫。
      男子：是誰叫你來我家的啦（台語）。
      A男：好啦，抱歉抱歉（台語）。
      女子：你爸啦，你爸讓他住，他沒有地方住（台語）。
      員警：你有沒有拍照，你有沒有拍照，你們有沒有拍。
      員警：我自己手機有拍了。
      員警：好，等下拍給我。
      員警：我等下傳給你。
      女子：說他沒有地方住（台語）。
      員警：有沒有帶酒測器，身上身上有沒有酒測器，好像沒
      有。
      男子：我我今天收留你ㄟ（台語），收留你你竟然做這種
      事。
      A男：對不起，對不起。
      員警：大哥大哥。
      女子：不用對不起啦（台語）。
      男子：你做這種事？
      員警：大哥，沒關係，叫他們帶一台酒測器過來，叫他們
      帶一台酒測器過來。
      A男：對不起啦。
      男子：你幾條命？（台語）
      A男：我心臟病、高血壓。
      男子：你高血壓？
      A男：我有證明。
      員警：好了好了…大哥我們已經在處理了。
      員警：我們再處理了讓我們來。
      A男：我會接受法律制裁，該怎麼做我就怎麼做。
      員警：大哥，我已經跟你說了，剛剛的事情我都當作不知
      道，現在讓我們處理好嗎？（台語）
      男子：現在是你在保護他（台語）。
      員警：你也不能打他阿（台語）。
      男子：我不會動到他（台語）。
      員警：他還是有他的權利啊。
      男子：沒關係，我也有我的權利，我不會怎麼樣，對，但
      是現在是你們保護他，你知道嗎？
      員警：我們現在是要現場冷靜下來。
      男子：我們為了不為難你們兩個
      員警：我知道齁。
      A男：那我先去派出所，不然等下會很慘。
      男子：你們保護他。
      員警：大哥，我也…
      男子：讓你很為難，要不是你在。
      員警：我知道啊。
      A男：我會接受法律制裁。
      男子：因為你們保護他。
      員警：大哥，你理性一點，我們人都已經到了（台語）。
      男子：你要賠什麼？你要拿什麼賠？
      A男：不是啊，我的意思是說。
      男子：你要拿誰來賠，拿你全家人嗎？（台語）
      A男：我會跟你和解（台語）。
      員警：你要怎麼跟人家和解，你把人打成這樣，要怎麼跟
      人家和解啦（台語）。
      （影片時間00：10：09～00：10：59；錄影畫面顯示時間
      20：03：52～20：04：43員警向死者兒子要死者身份證，
      期間有男子叫罵聲）。
      A男：對不起對不起。
      男子：誰叫你去的（台語）。
      A男：你爸爸叫我去的（台語），對不起，對不起，我們
      都三十幾年了。
      員警：那你為什麼打他？
      A男：我就酒醉。
      員警：酒醉也不可以打他阿。
      A男：對，法院…因為那個我高血壓、引發心臟衰竭要死
      掉…對不起。
      （在場員警等待其他支援員警到場，後於影片時間00：1
      4：32；錄影畫面顯示時間20：08：15員警對Ａ男實施酒
      測）。
　　⒉就上揭證人廖志宏證詞及前開勘驗結果合併觀之，可知警
      方到場時，已有A男以外之人先向警員告知被告攻擊被害
      人等犯罪事實，而A男其後面對警詢問其名字時，向警自
      承其是丙○○，故前開勘驗結果中之A男真實身份係被告，
      於此附帶說明。從而，足認被告在警合理懷疑其殺人之犯
      罪嫌疑前，未向警坦承其犯行，被告雖於本院審理時供稱
      是其叫乙○○叫警察來等語（見重訴字卷第465頁），而證
      人乙○○於警詢時證稱：我於案發當日返家時，丙○○有承認
      其毆打被害人，說要叫警察過來，我當下就打110報警請
      警方過來等語（見相卷第70頁）；於偵訊時證稱：我那天
      發現被害人站不起來，我當場還罵丙○○，他有說叫警察來
      等語（見相卷第129頁）；於本院審理時具結後證稱：我
      有問被告為什麼要把被害人打成這樣，被告回說叫警察來
      他不怕，他沒有說打人原因等語（見重訴字卷第414頁至
      第415頁）；證人戊○○○於本院審理時具結後證稱：我回家
      時，在鐵皮屋看到被害人，就把被害人扶回家，當時被告
      在鐵皮屋門口嗆聲說怎麼樣，隨你來，去警察局或法院都
      沒關係，被告有承認其打被害人等語（見重訴字卷第404
      頁至第406頁）。從證人乙○○、戊○○○之前開證述觀之，堪
      認證人2人得知被告攻擊被害人乙情後，與被告有發生言
      語上衝突，於此種情境，實不能認為被告當時稱「叫警察
      」，主觀上有託人代理自首而願接受裁判之意，附此敘明
      。是依前揭說明，本案與刑法第62條前段所定自首之要件
      未合，從而被告並無刑法第62條前段自首減輕其刑規定之
      適用。辯護意旨稱：本案應有自首適用等語，依上開說明
      ，自無理由。
（四）量刑，係法院就繫屬個案犯罪之整體評價。法院科刑時應
      以被告之責任為基礎，本於比例、平等及罪刑相當原則，
      並審酌刑法第57條所列各款情狀為整體之評價，使罪刑均
      衡，輕重得宜。
    ⒈犯罪之動機、犯罪時所受之刺激： 
      案發前被告與被害人原在飲酒，被告於飲酒時認被害人談
      論被告之妻於被告服刑期間之遭遇乙事故弄玄虛，認為被
      害人態度不好而發怒，進而發生肢體衝突，憤而持圓鍬殺
      害被害人。
    ⒉犯罪之手段、損害：
    ⑴被告手持圓鍬直接攻擊被害人之頭、臉部及身體連續攻擊
      數十下，致被害人頭臉部及身體受有如附表編號1至63所
      示銳器傷等傷勢，該等傷口短則0.6公分、長至7.2公分，
      直至圓鍬之鍬頭及柄身分離為止，方始罷手，造成被害人
      頭臉部有30餘處大量出血休克、呈現各種不同的方向之銳
      器傷，並有2處顱骨凹痕，致使被害人頭臉部遍布傷痕。
      以此種行兇手段，在在顯示被告殺人之手段兇狠、殘暴而
      不留餘地，甚且幾近將被害人殘虐之程度，足認被告當時
      殺意堅決。
    ⑵被告僅因細故所生憤怒，進而以圓鍬重擊被害人頭臉部之
      殘殺手法，殺害行動不便之被害人，顯未尊重他人之生命
      權，殊值非難；又被告持續以圓鍬攻擊被害人，使被害人
      受有前揭傷害，必然造成被害人瀕死前身心蒙受諸多疼痛
      、恐懼，足認其手段殘忍且惡性重大，且造成被害人之親
      屬難以平復之喪親至痛，而被害人遭被告殘殺後之慘狀，
      對於與被害人同居之親屬心理上產生嚴重衝擊，且此一殺
      人事件，手段甚為殘暴，當已對於社會有相當之影響及震
      撼。
    ⒊被告與被害人之關係：
      被害人係自110年12月間，經被害人同意，居住在上址旁
      鐵皮屋，與被害人係朋友關係。
    ⒋品行、智識及生活狀況：
      被告前有違反槍砲彈藥刀械管制條例、違反毒品危害防制
      條例、傷害致死、竊盜、傷害、詐欺等前案紀錄，經法院
      判決罪刑確定並執行完畢，有臺灣高等法院被告前案紀錄
      表附卷可佐，足見其素行不佳。且被告前因傷害致死案件
      經法院判處罪刑確定並執行完畢，又犯本案殺人罪，足見
      其未因前次傷害致死案件經判處罪刑並執行後而有改過遷
      善之心，顯見被告漠視法治，輕忽他人生命法益之態度。
      又被告行為時為62歲，於警詢時自陳國中畢業，業工，家
      庭經濟狀況為勉持（見相卷第31頁）。
    ⒌犯罪後之態度：
      被告犯後迄今仍多所辯解，而意圖卸責，除否認犯行之態
      度外，言語中仍多有歸咎被害人於飲酒時之言談使其不快
      為肇因，未見有面對司法深刻反省及悔悟之心。且被告並
      無任何舉措足以稍減被害人家屬所受之精神痛苦。
    ⒍量刑之綜合評價：
    ⑴按公民與政治權利國際公約（下稱公政公約）及經濟社會
      文化權利國際公約及其施行法（下合稱兩公約施行法）已
      具國內法效力，而依兩公約施行法第3條規定「適用兩公
      約規定，應參照其立法意旨及兩公約人權事務委員會之解
      釋」，是關於死刑量刑在實體法上之判準，首應參照公政
      公約第6條第2款「凡未廢除死刑之國家，非犯情節最重大
      之罪，且依照犯罪時有效並與本公約規定及防止及懲治殘
      害人群罪公約不牴觸之法律，不得科處死刑」之規定；又
      人權事務委員會通過之第六號一般性意見，所謂「情節最
      重大之罪」，依1984年5月25日聯合國經濟及社會理事會
      決議批准公布之「保障死刑犯人權保證條款」第1條係指
      「蓄意且造成致命或極嚴重之後果的犯罪」。基此，審判
      實務對於法定刑包括死刑之案件，於依個案情節之嚴重程
      度判斷得否以死刑作為量刑之選項後，尚須適用刑法第57
      條各款之量刑事由，作為最後是否選科死刑之充分理由。
    ⑵本院具體審酌前開刑法第57條所列各款事由，以及被告係
      因與被害人飲酒時所生之言語衝突，於憤怒、不滿之負面
      情緒交互作用下，方採取此種激烈、殘酷之方式殺害被害
      人，對法治、生命法益之漠視之態度，及被告於行為後留
      在現場並未逃逸等情，兼顧被告有利與不利之科刑資料，
      量處無期徒刑，及依法宣告褫奪公權終身。
三、末查，扣案被告所持行兇之圓鍬1支，為供被告犯罪所用之
    物，惟並非屬於被告所有，業經證人戊○○○證述在卷（見相
    卷第131頁），爰不宣告沒收，併予敘明。
據上論斷，應依刑事訴訟法第299條第1項前段，刑法第271條第1
項、第37條第1項，判決如主文。
本案經檢察官甲○○提起公訴，檢察官蕭佩珊到庭執行職務。
中　　華　　民　　國　　111 　年　　10　　月　　3 　　日
                  刑事第三庭  審判長法  官  謝順輝
                                    法  官  施育傑
                                    法  官  呂秉炎
以上正本證明與原本無異。
如不服本判決應於收受判決後20日內向本院提出上訴書狀，並應
敘述具體理由。其未敘述上訴理由者，應於上訴期間屆滿後20日
內向本院補提理由書(均須按他造當事人之人數附繕本)「切勿逕
送上級法院」。 
　　　　　　　　　　　　　　      　書記官　蔡明燕
中　　華　　民　　國　　111 　年　　10　　月　　4 　　日
附錄本案論罪科刑法條：
中華民國刑法第271條第1項
（普通殺人罪）
殺人者，處死刑、無期徒刑或10年以上有期徒刑。

附表：
編號 傷勢型態及部位  傷勢之長度、大小 1 銳器傷 枕頂部 約7.2公分 2 銳器傷 枕頂部 約7公分 3 銳器傷 枕頂部 約6.5公分 4 銳器傷 枕頂部 約6公分 5 銳器傷 枕頂部 約5.7公分 6 銳器傷 枕頂部 約5.5公分 7 銳器傷 枕頂部 約5.3公分 8 銳器傷 枕頂部 約5.4公分 9 銳器傷 枕頂部 約5.2公分 10 銳器傷 枕頂部 約5公分 11 銳器傷 枕頂部 約4.5公分 12 銳器傷 枕頂部 約4.4公分 13 銳器傷 枕頂部 約4.2公分 14 銳器傷 枕頂部 約4.1公分 15 銳器傷 枕頂部 約4公分 16 銳器傷 枕頂部 約3.7公分 17 銳器傷 枕頂部 約3.5公分 18 銳器傷 枕頂部 約3公分 19 銳器傷 枕頂部 約2.9公分 20 銳器傷 枕頂部 約2.8公分 21 銳器傷 枕頂部 約2.6公分 22 銳器傷 枕頂部 約2公分 23 銳器傷 枕頂部 約1.5公分 24 銳器傷 枕頂部 約1.7公分 25 銳器傷 枕頂部 約1公分 26 銳器傷 枕頂部 約3.5公分 27 銳器傷 額部 約5公分 28 銳器傷 額部 約3.2公分 29 銳器傷 額部 約3公分 30 銳器傷 額部 約2.5公分 31 銳器傷 額部 約2.2公分 32 銳器傷 額部 約2公分 33 銳器傷 右側顏面部 約1公分 34 銳器傷 右側顏面部 約0.9公分 35 銳器傷 右側顏面部 約2.6公分 36 銳器傷 右側顏面部 約1.3公分 37 銳器傷 右眼眶下方 約0.6公分 38 銳器傷 左外側眼眶 約1.3公分 39 銳器傷 右側鎖骨下方 約2公分 40 銳器傷 右前臂 約4.5公分 41 銳器傷 右手臂 約3.3公分 42 銳器傷 右手臂 約3公分 43 銳器傷 左手肘 約3公分 44 銳器傷 左手肘 約1.8公分 45 銳器傷 左手肘 約2公分 46 銳器傷 左前臂 約2.2公分 47 銳器傷 左前臂 約2.5公分 48 銳器傷 左前臂 約1.8公分 49 銳器傷 左前臂 約1.5公分 50 銳器傷 左前臂 約1.3公分 51 銳器傷 左前臂 約2.3公分 52 銳器傷 左前臂 約1.6公分 53 銳器傷 左前臂 約2.1公分 54 銳器傷 左手背 約1公分 55 銳器傷 左手背 約1.2公分 56 銳器傷 左手背 約0.8公分 57 銳器傷 左手背 約1.7公分 58 銳器傷 左手背 約1公分 59 銳器傷 左手指第3指 約0.7公分 60 銳器傷 左手指第5指 約1.8公分 61 淺層銳器傷 右側膝部 約2.5公分 62 淺層銳器傷 右側膝部 約3公分 63 銳器傷 左大腿外側 約4.3公分